【裁判字號】    89,台上,3130
【裁判日期】    890601
【裁判案由】    違反山坡地保育利用條例
【裁判全文】
最高法院刑事判決                              八十九年度台上字第三一三○號
    上  訴  人  甲○○
右上訴人因違反山坡地保育利用條例案件，不服台灣高等法院台中分院中華民國八十
七年五月十八日第二審判決（八十六年度上訴字第二四九一號，起訴案號：台灣台中
地方法院檢察署八十五年度偵字第一九九五三號），提起上訴，本院判決如左：
    主  文
原判決撤銷，發回台灣高等法院台中分院。
    理  由
本件原判決認定上訴人甲○○於民國八十三年十一月三日，受讓案外人瞿學成台中縣
和平鄉○○段三十九地號土地之耕作權及木造工寮乙棟後，未經核准即在同段三十九
之一地號之公有山坡林地及同段三十九之二地號之國有山坡保安林地（均由同段三十
九地號分割出來）內，各佔用零點零零四四公頃、零點零零三三公頃，拆除原有木造
工寮，擅自搭蓋鋼骨之鐵皮工寮一棟。嗣因颱風吹損，又於八十五年八月間換修鐵皮
屋頂、牆面及鐵架以整建工寮，經台中縣政府發覺查獲等情。因將第一審之不當判決
撤銷，改判仍論處上訴人於他人保安林內擅自設置工作物罪刑。固非無見。惟查：(一)
修正前山坡地保育利用條例第三十四條第一項之在他人山坡地內擅自設置工作物罪，
係森林法第五十一條第一項之特別規定，依特別法優於普通法之法律競合關係，應依
山坡地保育利用條例第三十四條第一項之規定論處，始為適法。原判決認上訴人係以
一行為同時觸犯上開二罪名，依刑法第五十五條想像競合犯之關係，從一重以森林法
第五十一條第一項之罪處斷，顯有適用法則不當之違背法令。(二)山坡地保育利用條例
第三十四條第一項之規定，固重在保護山坡地，防止濫墾、濫建。但亦含有竊佔罪之
本質，以未經土地所有權人同意，或對該山坡地無使用權源，竟「擅自」墾殖或開發
經營為要件，故如經土地所有權人或對該山坡地有占有使用權人之同意而為不當之開
發經營者，除違反其他法令外，尚與該條項之犯罪構成要件有間。上訴人於第一審及
原審審理中一再辯稱：瞿學成自五十二年間起即占用系爭土地，逐年向台中縣和平鄉
公所繳納損害賠償金，伊自八十三年十一月三日起始以新台幣三百八十萬元之代價受
讓瞿學成之耕作使用權及工寮；上訴人在受讓後僅在舊有工寮原地搭建鐵架工寮一棟
，並向台中縣稅捐稽徵處東勢分處申報稅捐及稅籍號碼，有讓渡契約書、台中縣和平
鄉公所山地保留地繳納租金損害賠償金收據及台中縣稅捐稽徵處東勢分處函等證據為
據（見偵卷第十、二十一頁），伊之占用系爭土地及搭建工寮係有合法權源，並非無
權占有等語。倘若不虛，上訴人占用系爭土地搭建工寮是否係在他人之山坡地內「擅
自」設置工作物即有深究之餘地。原審未待調查瞿學成對該山坡地是否為合法之占有
使用權人；上訴人受讓瞿學成之耕作使用權有無正當權源﹖究明真相，並置上開證據
於不論，逕行認定上訴人違反山坡地保育利用條例第三十四條第一項之規定而論科其
罪責，併有職權調查能事未盡及判決理由不備之違誤。(三)修正前森林法第五十一條第
一項所謂於他人森林內自墾植或設置工作物，係指在「森林」之內而言，亦即指土
地上有森林之存在。故地目雖為林地，苟無森林存在，縱在其內自墾植或設置工作
物，除觸犯其他法令外，殊無從論以該條項之罪 (按該條項於八十七年五月二十七日
修正為「於他人森林或林地內，自墾殖或占用者」）。又森林法所稱「保安林」，
係指國有林、公有林及私有林，而有森林法第二十二條各款所列情形之一，經中央主
管機關編為保安林者而言。原審論處上訴人於他人保安林內擅自設置工作物罪，就系
爭土地內是否有保安林，並未於事實欄為詳細之記載並於理由欄內說明其所憑之論據
，事實既欠明瞭，其法律適用是否妥適，本院無從判斷。以上為上訴意旨所指摘及本
院得依職權調查之事項，應認原判決有撤銷發回更審之原因。山坡地保育利用條例業
於八十七年一月七日（原審判決前）修正相關條文；原審未併論及新舊法條之比較適
用，發回更審時，倘認仍成立罪名，併希注及之。
據上論結，應依刑事訴訟法第三百九十七條、第四百零一條，判決如主文。
中      華      民      國    八十九    年      六      月      一      日
                              最高法院刑事第六庭
                                  審判長法官  紀  俊  乾
                                        法官  黃  正  興
                                        法官  陳  東  誥
                                        法官  張  春  福
                                        法官  韓  金  秀
      右正本證明與原本無異
                                              書  記  官
中      華      民      國    八十九    年      六      月      五      日
                                                                      Ａ


司法院資訊處製作；財團法人民間司法改革基金會備份。
